臺灣高等法院臺中分院民事判決　九十三年度上易字第一二四號
　　上　訴　人　ｗ○○
　　　　　　　　Ｒ○○
　　視同上訴人　ｑ○○
　　　　　　　　ａ○○
　　訴訟代理人　辛○○
　　　　　　　　酉○○
　　　　　　　　亥○○
　　　　　　　　戌○○
　　　　　　　　黃○○
　　　　　　　　ｙ○○
　　訴訟代理人　ｎ○○
　　視同上訴人　甲丁○
　　訴訟代理人　ｈ○○
　　　　　　　　ｖ○○
　　　　　　　　ｚ○○
　　　　　　　　ｘ○○
　　　　　　　　Ｘ○○
　　　　　　　　Ｗ○○
　　　　　　　　ｍ○○
　　　　　　　　Ｚ○○
　　　　　　　　戊○○
　　　　　　　　己○○
　　　　　　　　ｔ○○
　　　　　　　　ｂ○○
　　　　　　　　ｅ○○
　　訴訟代理人　甲甲○
　　視同上訴人　ｓ○○
　　　　　　　　Ｍ○○
　　　　　　　　ｕ○○○
　　　　　　　　甲乙○
　　　　　　　　ｆ○○
　　　　　　　　甲丙○
　　訴訟代理人　甲己○
　　視同上訴人　丁○○
　　　　　　　　壬○○
　　　　　　　　Ｃ○○○
　　　　　　　　ｄ○○
　　訴訟代理人　甲戊○
　　視同上訴人　Ｙ○○
　　　　　　　　Ｄ○○○
　　訴訟代理人　丙○○
　　視同上訴人　ｏ○○
　　法定代理人　Ｆ○○
　　視同上訴人　ｉ○○
　　被　上訴人　ｐ○○
右當事人間分割共有物等事件，上訴人對於中華民國九十二年十一月二十日臺灣臺中
地方法院九十年度家訴字第二五號第一審判決，提起上訴，本院判決如左：
      主      文
原判決除確定部分外廢棄，發回台灣台中地方法院。
      事實及理由
一、本件原上訴人趙何秀藤於上訴後之九十三年一月二十六日死亡，其繼承人有Ｔ○
    ○、Ｑ○○、Ｌ○○○、Ｕ○○、Ｐ○○、Ｏ○○、Ｓ○○等人（下稱Ｔ○○等
    七人），有繼承系統表及戶籍謄本可稽，被上訴人聲明承受訴訟，依法應予准許
    。
二、本件被上訴人起訴主張：緣坐落於台中市○○區鎮○段第二一一之四地號、地目
    建、面積九○二四平方公尺土地（下簡稱系爭土地），原共有人於本件訴訟起訴
    前已死亡者及其繼承人如下：1.原共有人劉長流於昭和十八年九月三十日（日據
    時期，換算為民國三十二年九月三十日）死亡，其繼承人為上訴人辛○○、ｊ○
    ○、丑○○、子○○、癸○○、宙○○、玄○○、Ｔ○○等七人之被繼承人趙何
    秀藤、Ｅ○○○、庚○○等十人。2.原共有人劉大頭於昭和四年八月十五日（日
    據時期，換算為民國十八年八月十五日）死亡，其繼承人為上訴人甲癸○、甲辛
    ○、甲庚○、甲壬○、地○○○、卯○○、寅○○、午○○、巳○○、辰○○、
    天○○、酉○○、亥○○、申○○、戌○○、Ａ○○、黃○○、Ｂ○○、宇○○
    等十九人。3.原共有人劉於謀於民國八十三年十一月十八日死亡，其繼承人為上
    訴人ｇ○○、ｋ○○、Ｈ○○、Ｊ○○、Ｎ○○、Ｋ○○、Ｇ○○、Ｉ○○、未
    ○○○、甲子○、甲卯○、甲巳○、甲寅○、甲辰○、Ｖ○等十五人。4.原共有
    人劉瑞騰於八十六年三月一日死亡，其繼承人為上訴人ｌ○○、ｒ○○、甲丑○
    ○等三人。上開於起訴前已死亡之原共有人之繼承人，就其被繼承人之應有部分
    迄今均尚未辦理繼承登記，為共有物分割登記之便利及訴訟經濟，故併請求上開
    1.至4.所列之上訴人就其被繼承人所有系爭土地應有部分辦理繼承登記。又原共
　　有人王勝隆於訴訟進行中死亡，除由其繼承人即上訴人Ｆ○○、乙○○、甲○○
　　聲明承受訴訟外，因上訴人Ｆ○○、乙○○、甲○○迄今尚未辦理繼承登記，故
　　併請求上開上訴人就其被繼承人所有系爭土地應有部分辦理繼承登記。按共有人
　　得隨時請求分割共有物，民法第八百二十三條第一項前段定有明文。經查本件土
　　地並無同法第一項但書因物之使用目的或訂有不分割契約之情形，爰提起本件訴
　　訟請求分割共有物。
三、按第一審之訴訟程序有重大之瑕疵者，第二審法院得廢棄原判決，而將該事件發
    回原法院，但以因維持審級制度認為必要時為限，民事訴訟法第四百五十一條第
    一項定有明文。又有權利能力者，有當事人能力，民事訴訟法第四十條第一項定
    有明文。故原告起訴時，被告已死亡者，原告之訴即因欠缺訴訟要件而不合法，
    法院應依民事訴訟法第二百四十九條第一項第三款規定，以裁定駁回之。查本件
    系爭土地之共有人即上訴人劉居丈已於起訴前之日據時期昭和十一年十月八日死
    亡，有日據時期除戶戶籍謄本一份附卷可稽，而於民國三十六年十一月二十一日
    土地總登記時，地政機關似將劉居丈誤載為ｃ○○，此觀本院向台中市中興地政
    事務所調得之原因證明文件即台灣省土地關係人繳驗原始憑證申報書申報為劉居
    丈，土地共有連名單亦載為劉居丈即明，有台中市中興地政事務所函復本院之九
    十三年八月十八日中興地所一字第○九三○○一二七六八號函所附申報書、保證
    書、舊土地登記簿謄本等件在卷可稽，且原法院曾向台中市南屯區戶政事務所函
    查日據時期台中廳東下堡水碓仔庄四十五番地ｃ○○、劉居丈設籍結果，僅在
    上址有劉居丈戶籍外，並無ｃ○○其人之戶籍，此有台中市南屯區戶政事務所九
    十二年七月三日中市南屯戶字第○九二○○○四八三五號函附卷可稽，又本院向
    法務部戶役政連結作業系統電腦遍查亦無ｃ○○其人戶籍，有電腦查詢結果一件
    在卷足按，參酌系爭土地共有人ｙ○○（年九十歲）具結證稱劉居丈與伊係叔姪
    關係，系爭土地僅有共有人劉居丈其人而無ｃ○○其人，因地政機關筆誤將劉居
    丈姓名登記錯誤所致，而劉居丈未結婚已成絕嗣；上訴人ｗ○○亦陳稱ｃ○○之
    「大」字係劉居「丈」之筆誤等語，復為被上訴人所不爭（見本院九十三年九月
    三日準備程序筆錄），足證本件共有人劉居丈起訴前業已死亡，而劉居丈為地政
    機關在土地登記簿上誤載為ｃ○○。按土地法第四十三條所規定之絕對效力，係
    就對於第三人之關係而言。意即第三人信賴登記而取得土地權利時，不因登記之
    無效或撤銷而被追奪。並非謂一經為總登記後，即不能復為權利變更之登記。至
    於土地登記完畢後，利害關係人發見登記錯誤時，得依土地法第六十九條之規定
    ，以書面聲請該管上級機關，查明核准更正。此種登記錯誤之更正，應以不妨害
    原登記之同一性者為限（最高行政法院四八年度判字第七二號判例參照）。被上
    訴人於九十年二月一日提起本件訴訟時，上訴人劉居丈已無當事人能力，而劉居
    丈復為絕嗣而無繼承人，並未選任遺產管理人，且無可承認之訴訟行為，亦不發
    生補正之問題。原審未注意及此，於九十二年十一月二十日逕對已死亡之劉居丈
    為本案判決，其踐行之訴訟程序自有重大瑕疵，上訴人ｊ○○等人復未到場表示
　　同意由本院就本事件自為實體之判決，則為維持審級制度，自有將本事件發回原
　　審法院更為裁判之必要。爰由本院將原判決除確定部分外廢棄，發回原審法院重
　　行審理，以符法制，並不經言詞辯論為之。
四、據上論結，本件上訴為有理由，依民事訴訟法第四百五十一條第一項、第四百五
    十三條，判決如主文。
中　　　華　　　民　　　國　　九十三　　年　　　九　　　月　　　七　　　日
~B1民事第一庭審判長法　官　林陳松
~B2　　　　　　　　法　官　鄭金龍
~B3　　　　　　　　法　官　王重吉
右為正本係照原本作成。
不得上訴。
~B　　　　　　　  書記官　顏子良
中　　　華　　　民　　　國　　九十三　　年　　　九　　　月　　　九　　　日
                                                                        Ｈ
